【裁判字號】    90,上訴,1283
【裁判日期】    920815
【裁判案由】    偽造有價證券等
【裁判全文】
臺灣高等法院刑事判決                            九十年度上訴字第一二八三號
    上  訴  人
    即  被  告  甲  ○
                戊○○
    右二人共同
    指定辯護人  本院公設辯護人  庚○○
    上  訴  人
    即  被  告  乙○○
    右  一  人
    選任辯護人  江燕偉  律師
右列上訴人等因偽造有價證券等案件，不服臺灣板橋地方法院八十八年度訴字第八九
四號，中華民國九十年三月五日第一審判決（起訴案號：八十六年度偵字第二○八一
五號、八十八年度偵字第四六六三號），提起上訴，本院判決如左：
    主      文
原判決撤銷。
甲○意圖供行使之用，而偽造有價證券，處有期徒刑參年，如附表（一）所示(3)(4)(5)
所示偽造之己○署押以及附表（一）(7)所示本票關於己○為共同發票人部分沒收；又
共同意圖供行使之用，而偽造有價證券，處有期徒刑參年肆月，如附表（二）所示(3)
(4)(5)(6)(7)所示偽造之己○署押以及附表（二）(8)所示本票關於己○為共同發票人部分
均沒收，應執行有期徒刑參年捌月，附表（一）所示(3)(4)(5)所示偽造己○之署押、附
表（一）(7)所示本票關於己○為共同發票人部分及附表（二）所示(3)(4)(5)(6)(7)所示偽
造之己○署押以及附表（二）(8)所示本票關於己○為共同發票人部分均沒收。
戊○○、乙○○均無罪。
    事  實
一、甲○（原名張甲○，惟於原審審理中因離婚而去夫姓，回復姓名為甲○）自八十
    年起負責在家管理家務，於八十三年八月五日，前配偶己○購買臺北縣新莊市○○里○○路六八八號四樓之一房屋及其所坐落基地即臺北縣新莊市○○段三九六
    號地號、持分一萬分之四九之土地（以下簡稱：幸福路房地），並登記己○為所
    有權人，因本次購屋資金尚欠四百萬元，己○乃召集互助會以供週轉並由甲○負
    責收取會款，惟甲○（即張甲○）因迷於賭博需金錢又另行對外借款及標得以自
    己名義參加他人之互助會供己花用，亟需籌款供其私自週轉，甲○明知於六十八
    年十月二十二日登記其所有權人名義之臺北縣新莊市○○街四十六巷三之一號房
    屋及臺北縣新莊市中港厝五二八之七二號地號基地（以下簡稱：中誠街房地），
    係甲○（即張甲○）與己○於婚姻關係存續中所購買，並無夫妻分別財產之約定
    ，依照修正前民法規定，仍屬於己○所有，甲○基於為自己不法所有意圖，使公
    務員登載不實、偽造有證券、行使偽造文書之概括犯意，未經己○同意以提供登
    記甲○名義之上開中誠街房地作為擔保設定抵押權，及由己○擔任借款債務之連
    帶債務人，共同簽發本票為借款擔保為條件向代書詐借款項，因不知情之戊○○
    代書無民間小額貸款金主，輾轉介紹不知情代書癸○○（起訴書誤載為龔銳信）
    丙○○部分經檢察官不起訴處分確定），先後依序完成下列抵押權設定登記及偽
    造己○為連帶債務人之借款文書以及偽造己○為共同發票人之本票：
甲、甲○為辦理中誠街房地抵押權設定而須製作之土地登記申請書及抵押權設定契約
    書，於八十四年六月間，利用不知情之代書癸○○在附表（一）(1)(2)所示之申請
    書及契約書以己○為連帶債務人，並由甲○盜蓋己○印文在附表（一）(1)(2)所示
    之申請書及契約書之私文書，完成辦理中誠街房地設定本金最高限額抵押權一百
    八十萬元予債權人丙○○之土地登記申請書及抵押權設定契約書，交予不知情之
    代書癸○○委由不知情之丁○○轉與複代理人侯素珠，於八十四年六月十六日持
    向臺北縣新莊地政事務所申請設定本金最高限額一百八十萬元之抵押權登記，使
    不知情之承辦公務員陷於錯誤，於八十四年六月十九日，將己○擔任上揭借款債
    務連帶債務人之不實事項，登載於職務上所掌土地登記簿、建築改良登記簿之公
    文書，完成抵押權設定登記，足以生損害於己○、地政機關對土地及建物登記管
    理之正確性。
乙、甲○於抵押權設定登記完成後接獲通知前往不知情代書癸○○辦公處辦理借款手
    續以取得丙○○信任交付借款，甲○於八十四年六月二十日接續在如附表（一）
    (3)(4)(5)(6)所示之私文書上偽造己○署押及盜蓋己○印文，並意圖供行使之用，於
    八十四年六月二十日，同意簽發如附表（一）(7)所示本票提供擔保抵押權借款，
    在附表（一）(7)所示之本票發票人欄簽發甲○（即張甲○）為發票人，並偽造己○簽名及盜用己○之印文，偽造己○於八十四年六月二十日與甲○（即張甲○）
    共同簽發面額一百二十萬元之本票一紙，並將附表（一）(3)(4)(5)(6)所示之私文書
    及附表（一）(7)偽造之本票交付與丙○○，使丙○○誤認甲○（即張甲○）所提
    供婚姻關係存續中登記妻名義之中誠街房地經夫己○同意擔任連帶債務人並簽發
    本票以擔保債務，而允借交付一百二十萬元予甲○，詐得財物，足以生損害於己○、丙○○等之財產權益，甲○取得借款後供己花用殆盡。
二、甲○（即張甲○）另於八十四年十月十六日以己○名義出面向乙○○以壹佰萬元
    價金，購得登記黃江松名義位於幸福路房屋之地下停車位壹個供己○停車使用，
    甲○支付五十萬元價金後，並藉詞向乙○○借款五十萬元，週轉使用均已用罄，
    於八十五年七月起陸續因積欠上開中誠街房地之貸款利息，經丙○○催繳，甲○
    （即張甲○）再度陷入缺錢供週轉之困境，於八十六年七月間竟另行起意提供登
    記己○所有之幸福路房地供設定抵押權貸款以取得現金週轉（該房地於八十四年
    十月三日經己○提供向台北縣新莊市農會貸款壹佰萬元，設定第一順位最高限額
    抵押權壹佰二十萬元），乃邀同不詳姓名之成年男子【即如附表（三）所示變造
    己○國民
    如附表（三）所示相片之人提供照片二張與不詳姓名之人，三人共同基於變造及
    偽造國民身份證之犯意聯絡，分別在己○
    貼在己○
    【附表（三）與附表（四）照片係同一人】各壹枚，均足生損害於己○及內政部
    對身分証管理之正確性。甲○（即張甲○）與附表（三）所示
    ，共同基於以詐欺取財不法所有、偽造有價證券、行使偽造文書之犯意聯絡，其
    中行使偽造文書並基於概括之犯意聯絡，先由甲○（即張甲○）未經己○同意先
    向乙○○表示願提供己○所有之幸福路房地供設定抵押權，由甲○（即張甲○）
    擔任借款債務之連帶保證人，並由甲○（即張甲○）與己○共同簽發本票作為貸
    款擔保，以貸得借款優先清償乙○○之欠款為由，乙○○不知有詐乃介紹不知情
    代書壬○○向華信商業銀行股份有限公司新莊分行（下簡稱華信銀行新莊分行）
    商得以房屋修繕名義，同意以貸得款先清償幸福路房地原於八十四年十月三日為
    台北縣新莊市農會設定之第一順位抵押債權，並於塗銷台北縣新莊市農會抵押權
    後設定第一順位抵押權登記與華信銀行新莊分行之方式借款五百萬元，甲○（即
    張甲○）爰提供共同保管之幸福路房地所有權狀交予不知情代書壬○○轉交華信
    銀行新莊分行審核後，續由不知情之華信銀行新莊分行承辦人辛○○通知壬○○
    辦理該房地抵押權設定登記（壬○○、辛○○部分經檢察官不起訴處分確定），
    另行先後依序完成下列設定抵押權登記、偽造文書、偽造有價證券：
甲、甲○（即張甲○）於八十六年七月三十日，接獲壬○○通知前往壬○○代書事務
    所，甲○（即張甲○）為偽造土地登記申請書及抵押權設定契約書，利用不知情
    代書壬○○載明債務人己○之名義，由甲○（即張甲○）接續盜蓋己○印文在附
    表（二）(1)(2)所示土地登記申請書及土地、建築改良物抵押權設定契約書上並提
    出附表（三）所示之變造己○
    年七月三十日持向臺北縣新莊地政事務所申請，使不知情之承辦公務員陷於錯誤
    ，收存附表（三）所示變造之己○國民
    提供幸福路房地上設定最高限額抵押權六百萬元之抵押權予華信銀行新莊分行不
    實之事項，登載於職務上所掌之公文書即臺灣省臺北縣土地登記簿、建築改良登
    記簿，足以生損害於己○、地政機關對於土地及建物改良物設定登記管理之正確
    性。
乙、不知情之代書壬○○完成抵押權設定登記後通知華信銀行新莊分行，銀行承辦人
    辛○○依照甲○（即張甲○）留存之呼叫器聯絡甲○（即張甲○）應於八十六年
    七月三十一日攜同己○完成辦理貸款借據等之簽名及蓋章，甲○（即張甲○）與
    冒充為甲○（即張甲○）配偶己○如附表（四）照片所示不詳姓名之成年男子，
    於八十六年七月三十一日同往華信銀行新莊分行，由冒充為甲○（即張甲○）配
    偶之己○，接續在如附表（二）(3)(4)(5)(6)(7)所示之私文書上偽造己○署押及盜蓋
    己○印文，並意圖供行使之用，於八十六年七月三十一日，在附表（二）(8)所示
    之本票發票人欄簽發甲○（即張甲○）為發票人，並由冒充為己○之人偽造己○
    簽名及盜用己○之印文，偽造己○與甲○（即張甲○）於八十六年七月三十一日
    共同簽發面額伍百萬元之本票一紙，取信於華信銀行新莊分行，並將附表（二）
    (3)(4)(5)(6)(7)所示偽造之私文書及附表（二）(8)偽造之本票及附表（四）偽造之己○國民
    本存查，附表（四）偽造之己○國民
    新莊分行誤認為係己○本人借款並提供不動產設定抵押，而同意借款五百萬元（
    起訴書誤載為六百萬元，應予更正）予假冒之己○，均足以生損害於己○、內政
    部對國民
    行於清償原設定第一順位抵押權人台北縣新莊市農會後並塗銷該抵押權設定登記
    ，其餘貸得款三百九十九萬四千三百一十二元存入甲○（即張甲○）帳戶內，甲○（即張甲○）取得撥付之借款後清償乙○○五十萬元借款，餘款悉數花用，甲○因貸得借款仍不足供用，再向己○表示擬要召集互助會，為己○所拒絕，經債
    權人前來索討欠款，己○於八十六年九月十日，始知悉上情，並由甲○（即張甲○）提出附表（四）偽造
三、案經被害人己○訴請臺灣板橋地方法院檢察署檢察官偵查起訴。
    理  由
壹、有罪部分：
一、訊據上訴人即被告甲○（即張甲○）提起上訴未具理由，經本院合法通知均未到
    庭陳述其他意見，惟被告甲○關於因迷於賭博、借款供其自用，標取參加之互助
    會經繳互助會死會會款，致周轉困難，未經告訴人同意擅自提供中誠街及幸福路
    房地辦理上開抵押權設定登記，於附表（一）所示文書、本票上偽造己○簽名、
    盜蓋己○印文及於附表（二）(1)(2)所示文書盜蓋己○印文，附表（二）(3)(4)(5)(6)
    (7)(8)由附表（四）照片所示之人【與附表（三）照片同一人】冒稱己○在附表（
    二）(3)(4)(5)(6)(7)(8)文書、本票上偽造己○簽名及盜蓋己○印文之事實，迭據被告
    甲○於偵訊、原審時坦承在卷，核與證人癸○○、丁○○、丙○○、壬○○、辛○○先後於偵訊、原審及本院結證屬實在卷，並有附表（一）、（二）、（三）
    、（四）所示之書證及中誠街及幸福路房地登記簿謄本以及台北縣新莊市農會九
    十二年四月十五日（九二）莊市農信字第Ｏ三四九號函在卷可查，被告甲○之自
    白核與事實相符，應可採信。
二、又被告甲○辦理幸福路房地抵押權設定登記經代書壬○○提出申請設定抵押權登
    記而存留在地政事務所內如附表（三）所示告訴人己○
    供辦理中誠路房地抵押權設定登記而存留在地政事務所內之己○
    照片換貼外，其他
    抵押權登記申請書存留己○
    雖附表（三）之
    事實，已臻明確；又扣案如附表（四）之
    鑑定
    政部印文」與樣張不符之事實，認定附表（四）之
    政署刑事警察局九十二年四月十八日刑鑑字第六二九三一號及同年六月十八日刑
    鑑字第Ｚ000000000號鑑驗通知書在卷可查（見本院卷二二九頁及二九
    一頁），本件關於被告甲○之犯行，事證明確，應可確認。
三、核被告甲○所為事實欄第一項行為，係犯刑法第二百十六條、第二百十條（起訴
    書誤載為第二百十一條，應予更正）行使偽造私文書罪、刑法第二百零一條第一
    項偽造有價證券罪、刑法第二百十四條使公務員登載不實罪及刑法第三百三十九
    條第一項詐欺取財罪；被告先於八十四年六月十六日抵押權登記前偽造附表（一
     ）(1)(2)所示文書持交不知情之代書癸○○辦理設定抵押權登記，又於抵押權登
    記完成後，復於八十四年六月二十日偽造附表（一）(3)(4)(5)(6)所示之私文書持交
    不知情之債權人丙○○借款行使偽造私文書行為，其先後二次所為行使偽造文書
    犯行，時間緊接，所犯罪名構成要件相同，顯係基於概括犯意反覆實施，為連續
    犯，應論以一行使偽造私文書罪，並加重其刑；被告接續於上開附表（一）(1)(2)
    所示文書盜用己○印章、印文及接續在附表（一）(3)(4)(5)(6)所示之私文書上盜用
    己○印章、印文及偽造己○簽名署押之行為，為偽造私文書之部分行為，不另論
    罪，其為抵押權設定登記而偽造附表（一）(1)(2)所示文書，及為向債權人丙○○
    取得借款，接續偽造附表（一）(3)(4)(5)(6)所示之私文書，所為上開二次偽造文書
    係先後各基於同一目的、在同一時間、接續所為各數動作，應論以壹個偽造私文
    書行為，又偽造私文書之低度行為及行使偽造有價證券之低度行為，分別為行使
    偽造私書罪及偽造有價證券之高度行為所吸收，均不另論罪。被告等所犯上開四
    罪名間，有目的、手段之牽連關係，應依刑法第五十五條規定，從一較重之偽造
    有價證券罪處斷；被告利用不知情之代書龔銘偽造附表（一）(1)(2)所示文書，向
    臺北縣新莊地政事務所申請辦理抵押權設定登記，使公務員登載不實事項於職務
    上所掌公文書，為間接正犯。另被告甲○為事實欄第二項所示行為其中【甲部分
    】被告甲○所為係犯刑法第二百十六條、第二百十條行使偽造文書罪、第二百十
    二條行使變造特種文書罪、第二百十四條使公務員登載不實罪；【乙部分】被告
    甲○所為係犯刑法第二百十六條、第二百十條行使偽造文書罪、第二百十二條行
    使偽造特種文書罪、第二百十八條第一項偽造公印文罪、第二百零一條第一項偽
    造有價證券罪、第三百三十九條第一項詐欺取財罪，被告甲○與附表（四）照片
    所示不詳姓名成年男子間，就所犯上開各罪，有犯意之聯絡及行為之分擔，皆為
    共同正犯；其二人另與不詳姓名成年人關於變造、偽造國民
    ）偽造之國民
    擔，應為共同正犯；被告接續於上開附表（二）(1)(2)所示文書盜用己○印章、印
    文及接續在附表二(3)(4)(5)(6)(7)所示之私文書上盜用己○印章、印文及偽造己○簽
    名署押之行為，為偽造私文書之部分行為，不另論罪，被告為辦理抵押權登記接
    續偽造附表（二）(1)(2)之文書及為持交華信銀行新莊分行完成借款必備而接續偽
    造附表（二）(3)(4)(5)(6)(7)之文書並交付而行使，所為上開二次偽造文書之行為均
    係為達同一目的，在同一時間、地點所為接續實施同一構成要件，應係單純數動
    作，各應論以一罪。又偽造私文書及偽造、變造特種文書罪之低度行為及行使偽
    造有價證券之低度行為，分別為行使偽造私書罪、行使偽造、變造特種文書罪及
    偽造有價證券之高度行為所吸收，均不另論罪，行使偽造特種文書罪之輕罪又與
    偽造公印文之重罪間有牽連關係，應從較重之偽造公印文一罪處斷。被告先後二
    次（一次為辦理抵押權登記，一次為持交華信銀行新莊分行借款）行使偽造私文
    書罪，時間緊接，所犯罪名構成要件相同，顯係基於概括犯意反覆實施，為連續
    犯，應論以一行使偽造私文書罪，並加重其刑；被告甲○所犯上開行使偽造文書
    、行使偽造、變造特種文書罪、行使偽造有價證券、偽造公文印文罪、詐欺取財
    罪間，有目的、手段之牽連關係，應依刑法第五十五條規定，從一較重之偽造有
    價證券罪處斷，被告利用不知情之代書壬○○偽造附表（二）(1)(2)所示文書，向
    臺北縣新莊地政事務所申請辦理抵押權設定登記，使公務員登載不實抵押權設定
    登記事項於職務上所掌公文書，為間接正犯。被告甲○為事實欄一之犯罪行為後
    因經濟週轉困難相隔二年再為事實欄二之犯罪行為，所為上開二行為並非在一個
    預定犯罪計劃以內，出於主觀上始終同一犯意之進行，應係基於個別之犯意分別
    實施，應予分論併罰。被告甲○所犯偽造國民
    惟與前開起訴部分有裁判上一罪關係，為起訴效力所及，本院自得並與審判。
貳、無罪部分：
一、公訴意旨另以：被告戊○○與被告甲○，共同基於犯意之聯絡，有上開事實欄一
    所載之犯行，被告乙○○與被告甲○，共同基於犯意之聯絡，有上開事實欄二所
    載之犯行，認被告戊○○、乙○○涉犯刑法第二百十六條、第二百十條（起訴書
    誤載為第二百十一條，應予更正）行使偽造私文書罪、刑法第二百零一條第一項
    偽造有價證券罪、刑法第二百十四條使公務員登載不實罪及刑法第三百三十九條
    第一項詐欺取財罪嫌。
（一）按犯罪事實應依證據認定之，無證據不得推定其犯罪事實；不能證明被告犯罪
      者，應諭知無罪之判決，刑事訴訟法第一百五十四條、第三百零一條第一項分
      別定有明文。再事實之認定，應憑證據，如未能發現相當證據，或證據不足以
      證明，自不能以推測或擬制之方法，為裁判基礎，有最高法院四十年台上字第
      八六號判例可供參考。且認定犯罪事實所憑之證據，雖不以直接證據為限，間
      接證據亦包括在內；然而無論直接或間接證據，其為訴訟上之證明，須於通常
      一般之人不致有所懷疑，而得確信其為真實之程度者，始得據為有罪之認定，
      倘其證明尚未達到此一程度，而有合理之懷疑存在時，即無從為有罪之認定，
      亦有最高法院七十六年台上字第四九八六號判例足資參照。
（二）公訴人認被告戊○○、乙○○涉犯上開犯行，無非以被告戊○○、乙○○介紹
      被告甲○認識代書辦理貸款及被告戊○○並負責事實欄一所述關於本次中誠街
      抵押權設定後對保之手續，另被告乙○○並收取被告甲○交付之五十萬元為據
      ，訊據被告戊○○、乙○○均堅決否認有不法之犯行，被告戊○○辯稱：被告
      甲○對伊稱欲借錢，要伊介紹金主，因無小額貸款金主，遂介紹與其有業務往
      來之代書癸○○辦理，伊與金主丙○○於案發前並不認識，金主丙○○不可能
      將對保重要事項交由不認識之人負責處理。被告乙○○辯稱：因被告甲○欠伊
      五十萬元未還，伊介紹代書幫甲○貸款，俾債權獲償，伊僅介紹代書貸得借款
      後要給伊五十萬元，至於偽造己○身分借款之事，伊毫無所悉，亦未參與等語
      。
經查：
甲、被告戊○○部分：
１、被告戊○○供述：「龔代書說要包一個紅包給我，可是有沒有包我忘記了，好像
    有包給我，金額多少錢我忘記了。因為我跟己○是同鄉，他的侄子介紹甲○來要
    借錢，我才認識甲○，所以我也沒有收費用。：：我那時候不認識己○。」（見
    本院卷第一六八頁）。「：：。一般代書辦理放款的時候，他要保護他的金主，
    必須由他去處理，怎麼可能由我們介紹人放款。我也不認識丙○○，他如何會放
    款給我。」（見本院卷第一六九頁）。
２、被告甲○陳述及證人癸○○、證人丁○○、證人丙○○先後證述如下：
  (1)被告甲○於偵查時供述：「：：，至於中誠街房屋的貸款是我自己找代書借錢，
    由代書負責找金主來借我，：：」（見偵卷第七八頁）、「（有無跟丙○○對保
    過？）第一次代書帶我到丙○○家拿錢：：」（見偵卷第一六五頁反面）、「我
    去找戊○○借錢：：，張說要幫我介紹另一代書，這代書說要找民間借錢要給【
    佣金幾萬元不記得】：：，張（即戊○○）介紹後就不管了，龔（指癸○○代書
    ）帶我去找丙○○拿錢，拿了錢就回去了。」（見偵卷第一六六頁反面）、「（
    這些同意書是誰叫你寫的？）龔代書叫我簽的：：」（見偵卷第一六六頁反面）
    。被告甲○於原審供述：「：：以前和戊○○是鄰居：：」（見原審卷一第五○
    頁）、「：：我去代書那邊借，我有給戊○○四萬多元。」（見原審卷一第五一
    頁）、「：：為了辦抵押戊○○就帶我到癸○○代書處：：到龔代書那裡文件是
    由龔代書填寫的，寫好給我簽名蓋章，己○的名字也是由我簽寫，：：」（見原
    審卷一第一九九頁）。
  (2)證人丁○○於偵查時證述：「（問，簽那些文件時戊○○在不在﹖）戊○○不在
    。丙○○有要求張甲○帶回去給她先生簽：：」「（問，簽完後，她何時拿給你
     ﹖）要撥款時拿回來。」（見前開偵查卷第一七一頁反面至第一七二頁）。
  (3)證人癸○○於偵訊及原審證述：「（張甲○說有告訴你他不想讓她先生知道的事
    ？）沒有這回事。」（見偵卷第一七一頁反面）、「：：戊○○把張甲○介紹給
    我是要我幫張甲○找金主，我幫他找了丙○○給他認識，至於借款的詳情由他們
    自己談，：：張甲○向丙○○借款，抵押設定就是委託我們事務所辦的，張甲○
    是在我的事務所填寫設定申請文件，再由我的小弟叫丁○○到新莊地政事務所送
    件辦理，在事務所寫這些東西的時候戊○○是否在場我不記得了。」（見原審卷
    二第一三頁）、「：：既然不動產登記名義人張甲○有親自出面，所需要的相關
    證件也都備齊了，我就幫他們辦。」（見原審卷二第一三頁）、「（民間借貸有
    所謂的對保？）他要寫借款借據。」（見本院卷第五六頁）、「（接洽事情你知
    否？）：：錢是在我事務所由丙○○直接付錢給甲○。」（見本院卷第五七頁）
    、「（你為何說丙○○、戊○○他們二人對保？）我想說他們有來看資料是否齊
    全。」（見本院卷第六三頁）、「（拿錢時戊○○有無去？）我印象中記得他有
    ，否則他紅包怎麼拿。」（見本院卷第六四頁）。
  (4)證人丙○○於原審時證述：「（所有借錢的經過？）我將錢抱去癸○○事務所，
    代書說可以，簽好後，我就將錢借他，反正是代書介紹。代書有事先打電話告訴
    我金額。」（見本院卷第六一頁）、「我代書是癸○○，不是戊○○。我又不認
    識戊○○，不認識我怎麼可能相信他。」（見本院卷第六二頁）「（戊○○拿錢
    時有無去？）那天我沒有看到他。」（見本院卷第六四頁）、「我只認識證人癸○○，戊○○在本案借款前不認識他。」（見本院卷第一六五頁）。
３、按對保係確保債權之重要事項，借款資料是否確實填載完備，債權人應會要求負
    責處理之代書確認，始為常理，本件被告戊○○與債權人丙○○並不認識，債權
    人丙○○不可能相信被告戊○○，債權人丙○○認識癸○○代書之事實，經債權
    人丙○○證述如前；另填寫文件時被告戊○○不在場，亦經證人丁○○於偵查時
    證述在卷，足認被告戊○○與債權人丙○○，因無彼此信任關係存在，則被告甲○如何填寫辦理本件貸款資料，被告戊○○當無在場為債權人丙○○確認對保之
    必要，則被告戊○○辯稱，本件並非其負責對保之事實，自屬有據；另被告甲○
    經過被告戊○○介紹認識代書癸○○辦理貸款究竟支付若干傭金與被告戊○○，
    依照被告甲○於偵訊時初供，顯然無明顯記憶，則縱係事後如原審被告甲○所供
    述交付四萬元與被告戊○○等情，惟堪認被告戊○○並未在介紹前與被告甲○有
    高額不法傭金請求之約定，否則被告甲○應於偵訊時可明確說明。綜上所述，並
    無証據証明被告戊○○介紹貸款獲取不法利益，足證本件被告戊○○純係因本身
    無金主可提供貸款，單純介紹被告甲○認識可提供金主之代書癸○○辦理中誠街
    房屋抵押權之事實，自可認定。
乙、被告乙○○部分：
１、被告乙○○於(1)偵訊時供述：「我只是幫他介紹壬○○代書，帶他辦抵押貸款，
    並沒有收任何介紹費用，至於拿給我的五十萬元是清償以前的借款，而偽造身分
    證上的己○照片上的人我不認識。」（見偵卷第八九頁反面）、「（為何收張甲○五十萬元？）是因為他先前向我買車位，還沒有付清。」（見偵卷第九十頁反
    面）、「：：因為張甲○還欠我五十萬元車位的尾款，所以他到我這裡商量還錢
    的方法時，為了給我一點保障才說讓我找代書幫忙登記，我則向代書交待取款後
    請通知我可以向張甲○收取尾款。」（見偵卷第一○七頁反面）、「我跟他買賣
    停車位，他給我買停車位付我一○五萬，後來又向我借了五十萬，貸款出來就把
    五十萬還我。借據撕掉了。」（見偵卷第一五○頁）；(2)於原審時供述：「（六
    八八號十樓的房子是連車位一起賣？）是我太太洪美玉賣車位給張甲○，時間我
    忘了。當時他說有抵押權所以先付五十萬，等我塗銷後才付給我，當時我向他要
    錢，他說沒錢我才介紹代書給他。」（見原審卷一第一二二頁反面）；(3)於本院
    時供述：「在買賣接洽過程都與甲○接洽，關於價金、車位都是與他接洽。告訴
    人都沒有出面，但是最後登記名義都登在他名下。」（見本院卷第一九六頁）。
２、告訴人己○於本院調查時陳明：「八十四年十月十六日向黃松江購買停車位壹佰
    萬元，：價金係由甲○轉交乙○○：當時買停車位時，伊並未出面與被告乙○○
    接觸，都是甲○處理，停車位登記告訴人名義」，並有建物登記簿謄本可按（見
    本院卷第一七三頁、第一七四頁、第八十頁、偵卷第二十二頁）。
３、被告甲○、證人壬○○、辛○○證述如下：
  (1)被告甲○於偵查中陳述：「（二處房地設定抵押情形？）我為了要還賭債和借款
    ，向乙○○詢問乙○○說辦貸款的事，他可以幫忙，：：由我去戶政事務所請領
    印鑑證明：：一開始我曾經向乙○○表示說共五十萬元的代價太高，希望人頭和
    代書由我自己來找：」（見偵卷第七七頁至第七八頁），嗣後原審時被告甲○改
    稱：「：：本來他（指乙○○）說不用錢幫忙我，我借到錢後他拿了五十萬元。
    」（見原審卷一第五二頁、第九十一頁）。
  (2)證人壬○○證述：「乙○○帶張甲○來辦，他在介紹時曾說張甲○欠他五十萬。
    ：：」（見原審卷一第一三四頁）
  (3)證人辛○○證述：「：：，對保的時候乙○○沒有在場，我也沒有看過他。」（
    見本院卷第一六四頁）。
４、雖被告甲○於偵訊時供述：「：：我為了要還賭債：：向乙○○詢問，乙○○說
    辦貸款的事，他可以幫忙，首先要壹張偽造的我先生的
    我及偽造證件上照片之人與辛○○」（見偵卷第七十七頁、九十頁），並提出如
    附表（四）偽造
    （三）變造之告訴人
    （二）(1)(2)設定登記抵押權申請書，持向地政機關辦理幸福路房地抵押權設定登
    記，附表（三）所示變造之
    還被告甲○，又附表（三）及附表（四）所示之
    人，足證被告甲○於前往銀行與辛○○對保之前已經持有變造之己○身分之事實
    ，足證被告甲○指述附表（四）偽造
    一日銀行對保時被告乙○○帶同該不詳姓名之男子與被告甲○同往對保，顯係飾
    卸之詞，當無可信。
５、查被告甲○於偵查時供述，被告乙○○介紹貸款前約定五十萬元代價，嗣於原審
    時另供述被告乙○○說幫忙不用錢，被告甲○對同一事實，先後明顯陳述不一致
    ，自難採信。又按被告甲○與被告乙○○間於八十四年十月十六日間確實有購買
    停車位壹佰萬元之事實，經告訴人己○於本院調查時陳明在卷，查購買停車位前
    八十四年六月十九日被告甲○尚因積欠高額債務未經告訴人己○同意擅自提供中
    誠路房地貸款供其週轉使用，顯然告訴人購買停車位前，被告甲○已經背負債債
    務在身，則告訴人交付壹佰萬元價金與被告甲○，被告甲○再藉詞借款留供己用
    ，並非無此可能；又參以被告甲○於八十六年七月三十一日另提供幸福路房地高
    額借款後，迄告訴人於八十六年九月二十五日發現時僅短短近二個月，依照告訴
    人於告訴狀指明：因被告甲○當時仍一再向告訴人表示要召集互助會，且有債權
    人前來索債，告訴人始發現本案冒貸之事實，顯然被告甲○雖然另又為冒貸獲得
    鉅額之現金，惟仍無法平息當時所積欠之高額債務，堪認被告甲○經長期負債累
    績相當期間，依照被告甲○當時經濟困境，被告乙○○迭於偵訊、原審及本院調
    查均一致供述被告甲○因購車而尚有積欠借款五十萬元債務，尚非屬無據，因此
    被告乙○○為期能獲得滿足債權，表示不用錢願意幫忙介紹代書辦理抵押貸款，
    當足採信。
二、此外復查無其他證據足認被告戊○○、被告乙○○介紹被告甲○所為事實欄一、
    二貸款，有何不法犯行，揆之上開說明，根據「罪證有疑，利於被告」之證據
      法則，即不得遽為不利被告之認定。
參、原審關於被告甲○部分據以論罪，固非無據，惟查：Ａ、被告甲○係分別利用不
    知情之被告戊○○、乙○○為本次犯行（理由詳如前述），原判決認定係共同正
    犯，事實認定，尚有違誤。Ｂ、附表（一）、（二）文書所示之盜用己○印章為
    盜蓋印文，並非偽造印文，且依法不得沒收，原審認係偽造印文且為沒收之諭知
    ，尚有未合。Ｃ、原審關於附表（一）(4)(5)附表（二）(3)(4)(6)偽造己○簽名署押
    部分未同時宣告沒收，亦有違法。Ｄ、附表（一）(7)及附表（二）(8)被告甲○簽
    發本票為發票人關於被告甲○部分，並無偽造，僅係關於偽造己○為共同發票人
    部分係偽造，依法僅沒收偽造部分，原審宣告沒收本票壹張（包括被告甲○部分
    ），亦有違法。Ｅ、偽造
    未依法為相關法律之適用，亦有未合。Ｆ、原審未認定偽造附表（二）(2)文書
    及變造國民
    惟原判決關於被告甲○部分既有上開可議之處，自應由本院將此部分撤銷，另為
    適法判決。爰審酌被告甲○基於夫妻間互為生活管理之信任關係取得告訴人之身
    分證件、印章及權狀之機會，竟為貪得己利，提供家人居住之住屋高額冒貸借款
    ，漠視家人生活安定，偽造、變造、己○
    危害正當交易安全，甚為可訾，應予非難，兼衡被告智識程度、與被害人關係、
    犯罪所用手段、不法利得數額，及被告甲○犯後未否認犯行之態度等一切情狀，
    分別量處如主文第二項所示之刑，雖原審從輕定其應執行之刑，尚有不妥，惟基
    於刑法不利益禁止原則規定，本院依照原審所定刑期定其應執行之刑，資為懲儆
    。
肆、原審論處被告戊○○及乙○○之論罪科刑，自有未合，上訴意旨否認犯罪，為有
    理由，應由本院將被告戊○○、乙○○部分予以撤銷，改判被告戊○○及乙○○
    無罪之判決。
伍、扣案附表（一）(7)及附表（二）(8)所示本票上己○為共同發票人部分，不問屬於
    何人所有，均應依刑法第二百零五條規定宣告沒收，前開二張本票上偽造之己○
    署押，因本票已沒收，本票上己○署押毋庸再為重複諭知沒收；附表（一）(3)(4)
    (5)所示及附表（二）(3)(4)(5)(6)(7)所示偽造「己○」簽名不問屬何人所有，均應依
    刑法第二百十九條規定宣告沒收；變造之如附表（三）所示己○國民
    及扣案偽造之附表（四）己○國民
    ，雖如附表（三）變造之
    法第三十八條第一項第三款規定併予沒收；關於如附表（三）所示偽造之己○國
    民
    予沒收，併此指明。
陸、被告甲○經合法通知無正當理由不到庭，爰不待其陳述，逕為一造辯論之判決。
據上論結，應依刑事訴訟法第三百六十九條第一項前段、第三百六十四條、第三百七
十一條、第三百零一條第一項，第二百九十九條第一項前段，刑法第二十八條、第二
百十六條、第二百十條、第二百十二條、第二百十八條第一項、刑法第二百零一條第
一項、第二百十四條、第三百三十九條第一項、第五十五條、第五十六條、第二百零
五條、第二百十九條、第三十八條第一項第三款、第五十一條第五款，罰金罰鍰提高
標準條例第一條前段，判決如主文。
本案經檢察官周志榮到庭執行職務。
中      華      民      國    九十二    年      八      月     十五     日
                              臺灣高等法院刑事第二十三庭
                                  審判長法  官  黃  瑞  華
                                        法  官  李  春  地
                                        法  官  王  淑  滿
右正本證明與原本無異。
如不服本判決，應於收受送達後十日內向本院提出上訴書狀，其未敘述上訴之理由者
並得於提起上訴後十日內向本院補提理由書（均須按他造當事人之人數附繕本）。
                                        書記官  陳  思  云
中      華      民      國    九十二    年      八      月     十五     日
附表（一）：
編號  文書名稱                                          備註
(1)    臺北縣新莊地政事務所八十四年六月十六日收       「己○」印文參枚
      件之臺北縣新莊市○○街四十六巷三之一號房
      屋及臺北縣新莊市中港厝五二八之七二號地號
      土地之土地登記申請書
(2)    臺北縣新莊地政事務所八十四年六月十六日收        「己○」印文肆枚
      件之臺北縣新莊市○○街四十六巷三之一號房
      屋及臺北縣新莊市中港厝五二八之七二號地號
      土地之土地及建築改良物抵押權設定契約書
(3)    八十四年六月二十日委任授權書                    「己○」簽名壹枚、
                                                        印文貳枚
(4)    抵押權設定借款借據                                「己○」印文貳枚
                                                         簽名二枚
(5)    同意書                                     「己○」簽名及印文各參枚
(6)    領款收據                                          「己○」印文壹枚
(7)    偽造之己○與張甲○（即甲○）於八十四年六          本票壹紙
      月二十日共同簽發面額新臺幣壹佰貳拾萬元之
      本票
附表（二）：
編號  文書名稱                                          沒收之物
(1)    臺北縣新莊地政事務所八十六年七月三十日收          「己○」印文貳枚
      件之臺北縣新莊市○○里○○路六八八號四樓
      之一房屋及臺北縣新莊市○○段三九六號地號
      、己○持分一萬分之四九之土地之土地登記申
      請書
(2)    臺北縣新莊地政事務所八十六年七月三十日收          「己○」印文伍枚
      件之臺北縣新莊市○○里○○路六八八號四樓
      之一房屋及臺北縣新莊市○○段三九六號地號
      、己○持分一萬分之四九之土地之土地及建築
      改良物抵押權設定契約書及其他約定事項
(3)    華信銀行授權書                                 「己○」簽名貳枚、
                                                        印文貳枚
(4)   房屋修繕貸款約定書                             「己○」簽名肆枚、
                                                        印文肆枚
(5)   己○向華信銀行申辦五百萬元房屋修繕貸款，
     同意華信銀行及財團法人金融聯合徵信中心、
     票據交換所、聯合信用卡中心、金融資訊服
     務中心、財團法人中小企業信用保證基金等
     有條件蒐集、電腦處理及利用己○個人資料
     之同意書。                                    「己○」簽名壹組、
                                                        印文壹枚
(6)   擔保物使用現況切結書                            「己○」簽名肆枚、
                                                        印文肆枚
(7)   撥款聲請書                                     「己○」簽名壹枚、
                                                        印文柒枚
(8)    偽造之己○與張甲○於八十六年七月三十一日          本票壹紙
      共同簽發面額新臺幣伍佰萬元、受款人為華信
      銀行或其指定人之本票
附表（三）換貼不詳姓名男子照片變造己○國民身份證影本。
附表（四）偽造己○國民身份證壹枚。
※本案論罪科刑主要法條全文※
刑法第二百零一條：
意圖供行使之用，而偽造、變造公債票、公司股票或其他有價證券者，處三年以上十
年以下有期徒刑，得併科三千元以下罰金。
行使偽造、變造之公債票、公司股票或其他有價證券，或意圖供行使之用，而收集或
交付於人者，處一年以上七年以下有期徒刑，得併科三千元以下罰金。
刑法第二百十條：
偽造、變造私文書，足以生損害於公眾或他人者，處五年以下有期徒刑。
刑法第二百十四條：
明知為不實之事項，而使公務員登載於職務上所掌之公文書，足以生損害於公眾或他
人者，處三年以下有期徒刑、拘役或五百元以下罰金。
刑法第二百十六條：
行使第二百十條至第二百十五條之文書者，依偽造、變造文書或登載不實事項或使登
載不實事項之規定處斷。
刑法第三百三十九條：
意圖為自己或第三人不法之所有，以詐術使人將本人或第三人之物交付者，處五年以
下有期徒刑、拘役或科或併科一千元以下罰金。
以前項方法得財產上不法之利益或使第三人得之者，亦同。
前二項之未遂犯罰之。


司法院資訊處製作；財團法人民間司法改革基金會備份。
